臺灣臺中地方法院刑事判決　　　　　　　 94年度易字第571號
公訴人　臺灣臺中地方法院檢察署檢察官
被　　　告　甲○○
上列被告因侵占案件，經檢察官提起公訴（93年度偵緝字第429號）
，本院判決如下：
    主    文
甲○○意圖為自己不法之所有，而侵占自己持有他人之物，累犯
，處有期徒刑肆月，如易科罰金以參佰元折算壹日。
    犯罪事實
一、甲○○有多次竊盜案件前科，並曾於民國八十八年間因詐欺
    案件，經本院判處有期徒刑五月確定，甫於九十年五月十五
    日執行完畢。詎猶不知悔改，明知車牌號碼為三Ｑ—○八四
    一號之自用小客貨車為其與丁○○及乙○○所共有，於九十
    年九月間，乙○○因案為警查獲入監而將上開車輛停放於警
    察局，遂透過電話聯繫甲○○協助領回上開車輛，於同年九
    月十一日，甲○○因無法自行領回上開車輛，先委由乙○○
    之兄陳增輝以家屬身份領回上開車輛，陳增輝因不知情而依
    甲○○之指示，於領回上開車輛後並隨即交付與甲○○，甲○○竟意圖為自己不法之所有，將上開車輛予以侵占入己。
    嗣因乙○○收受甲○○駕駛上開車輛之違規罰單始悉上情。
二、案經乙○○訴由臺灣臺中地方法院檢察署檢察官偵查起訴。
    理  由
一、訊據被告甲○○對於上揭事實，除系爭車輛為告訴人乙○○
    所有及其具有不法所有之侵占意圖外，餘均直承不諱，辯稱
    ：系爭車輛是由伊與丁○○及告訴人三人為一起做生意而一
    同去購買，並以伊名義購車，由丁○○出新臺幣 (下同)六
    萬元，後來告訴人開系爭車輛至臺中公園和別人打架，後來
    被打的人去派出所報案，就是伊交車的當天，派出所人員打
    電話給伊，當時伊在家中，伊還替告訴人掩飾，說向伊借車
    的人瘦瘦的，隔天伊帶丁○○過去讓人指認，對方說要跟伊
    私下解決，伊害怕，因為告訴人打的人是警察人員，伊怕警
    察會栽贓，所以隔天伊就把伊之身分證拿給告訴人，把車子
    過戶予告訴人。且系爭車輛自始至終均由伊使用，只是伊借
    予告訴人云云。惟查：
（一）系爭車輛係被告、丁○○及告訴人一同前往案外人丙○○
      所經營之中古車行看車，以總價約十二萬元之價格購得該
      車，購車價款均係由丁○○一人出錢，惟付款時係由三人
      一同前往付款，當時車牌號碼為二Ｑ－七五三三號，被告
      、丁○○及告訴人並要求過戶至被告名下，旋於九十年八
      月六日辦理過戶至被告名下，甫經七日即於九十年八月十
      三日又過戶至告訴人名下，並以告訴人名義辦理變更車牌
      號碼為三Ｑ－○八四一號等節，業據證人即告訴人乙○○
      、證人丙○○於審理中結證在卷，並經被告於本院行準備
      程序時直承屬實 (見本院卷第二六頁)，復有過戶登記資
      料影本二份及新領牌照登記書一份在卷可按 (見本院卷第
      四二頁、第三四、三五頁)。從而，系爭車輛應屬被告、
      告訴人及丁○○基於合夥之意共同購買，而屬渠三人所共
      有應可認定。告訴人空言指稱丁○○因積欠伊薪資，才將
      系爭車輛轉讓予伊云云，既未能提出任何證據證明此節，
      自難遽採為不利於被告之認定。另被告於警詢及偵查中，
      先後辯稱：（１）系爭車輛是伊與告訴人之兄陳增輝合買
      ，告訴人未出錢只是登記於其名下，伊係經告訴人家人同
　　　意使用該車，且伊沒有接到告訴人要伊協助領回車輛之電
　　　話云云。（２）系爭車輛是伊與丁○○合買，告訴人有打
　　　電話要伊領回該車，伊認為伊有出錢，當然可以使用該車
　　　云云，亦均非可採。
（二）被告雖亦辯稱：丁○○亦有積欠伊薪資云云，惟查，被告
      於審理中先係辯稱：「（有無出錢購車？）登記我的名字
 　 　，但我沒出錢，車子應該不是我的，當時買車時，丁○○
      說和我合夥，但對外都說我是被他僱請的司機，之前我有
    　廂型車做夜市」云云，即隨改稱「是（做）早市（的司機
    　）。」、「（做早市為何要請司機？）後來沒有。」云云
    　，嗣又改稱：「（丁○○有無欠你債務？）有，欠我薪資
    　，他揚言一個月要請我五萬元。」、「（後來有無實際上
    　僱請你？）有，約三個月。」、「（開哪輛車？）就是廂
      型車那部車。」、「（丁○○做何事情要請你開廂型車？
      ）做早市的生意。」云云，核被告對於丁○○究有無因做
      早市而僱請伊當司機一節，所辯先後不一，顯係臨訟卸責
      之詞，亦難採信。
（三）按各合夥人之出資及其他合夥財產，為合夥人全體公同共
      有，非依合夥契約之規定，不得任意處分，民法第六百六
　　　十八條、第六百七十一條定有明文。因之本於合夥契約而
　　　持有合夥財產之全部或一部，就持有之合夥人而言，其為
　　　持有他人（合夥全體）之物，苟無意圖為自己或第三人不
　　　法所有之犯意，變持有為己有或為合夥全體以外之第三人
　　　持有，或擅自處分所持有之合夥財產，自不生侵占問題，
　　　反之，如持有全部或一部合夥財產之合夥人，有意圖為自
　　　己或第三人不法所有之犯意，而變持有為己有，或擅自處
　　　分自己持有之合夥財產，仍非不可繩以侵占罪責。（最高
　　　法院八十八年度臺非字第三一二號判決、二十五年度決議
　　　意旨參照）。再刑法第三百三十五條第一項之侵占罪，為
　　　財產犯罪之一種，以持有他人之物，意圖為自己或第三人
　　　不法之所有，而實行不法領得之意思為構成要件。其實行
　　　不法領得之侵占行為，「凡事實上之處分及法律上之處分
　　　」，均包括在內。易言之，所謂「侵占」，係指將自己保
　　　管或持有公用器材財物，圖為自己或第三人不法所有之意
　　　思，即無權利行為之人所實施之權利行為（最高法院七十
　　　九年度臺上字第三七三三號、五十七年度臺上字第一六六
　　　號判決意旨參照）。查，被告於九十年九月間占用系爭車
　　　輛後，告訴人曾撥打電話要求被告還車，惟被告始終未予
　　　歸還一節，業據告訴人陳明在卷，並經被告於九十三年十
      一月二十五日偵查中直承屬實（見九十三年度偵緝字第四
      二號偵查卷第八八頁）。且被告使用系爭車輛期間，自九
      十年十二月二十四日起至九十二年四月十五日止，先後交
      通違規計達四十四次，均未曾繳納罰款，亦有系爭車輛交
      通違規明細表一份在卷可稽。又系爭車輛既屬被告、丁○○及告訴人所共有，被告自無權擅將系爭車輛棄置。是參
      諸，被告自九十年九月間起至九十二年四月十五日止，至
      少實際使用系爭車輛達一年七個月之久，始終拒不返還系
      爭車輛予告訴人，嗣並擅將系爭車輛棄置路邊，迄今未能
      交出系爭車輛；及被告於九十三年五月二十日偵查中，反
      於事實辯稱：告訴人未曾打電話請被告將車交予告訴人家
      人云云（見上開偵緝卷第三一頁）等節，被告主觀上顯然
      具有為自己不法所有之意圖，客觀上亦有侵占之不法犯行
      甚明。
（四）查，刑法上之侵占罪，須持有人變易其原來之持有意思而
      為不法所有之意思，始能成立，如僅將持有物延不交還或
      有其他原因致一時未能交還，既缺乏主觀要件，即難遽以
      該罪相繩，最高法院六十八年度臺上字第三一四六號固著
      有判例。惟本案被告既係惡意不返還系爭車輛，且嗣擅將
      系爭車輛棄置路邊，即顯非單純「延」不交還或屬有其他
      原因致「一時未能」交還，本院因認本案案情與上開判例
      揭示意旨不同，附此指明。
（五）綜上所述，被告空言否認犯行，所辯無非臨訟畏罪飾卸之
      詞，要無足採。本案事證已臻明確，被告犯行洵堪認定。
二、核被告甲○○所為，係犯刑法第三百三十五條第一項侵占罪
    。查，被告前有多次竊盜案件前科，並曾於八十八年間因詐
　　欺案件，經本院判處有期徒刑五月確定，於九十年五月十五
　　日執行完畢，有臺灣臺中地方法院檢察署刑案資料查註紀錄
　  表及臺灣高等法院被告全國前案紀錄表各一份在卷足憑，其
    於受有期徒刑執行完畢後，於五年以內再犯本件有期徒刑以
　  上之罪，為累犯，應依刑法第四十七條規定加重其刑。爰審
    酌被告素行不佳、其犯罪之動機、目的、手段、系爭車輛係
    被告等人以十二萬元價格購得之價值及被告犯罪後猶飾詞圖
    卸罪責，未見悔意，且犯罪後迄今仍未與告訴人達成民事和
    解，取得諒解，足認其犯後態度不佳等一切情狀，量處如主
    文所示之刑，並諭知易科罰金之折算標準。
據上論斷，應依刑事訴訟法第二百九十九條第一項前段，刑法第
三百三十五條第一項、第四十七條、第四十一條第一項前段，罰
金罰鍰提高標準條例第一條前段、第二條，判決如主文。
中　　華　　民　　國　　94　　年　　8 　　月　　25　　日
                        臺灣臺中地方法院刑事第十庭
                            審判長法　官  郭瑞祥
                                  法　官  黃炫中
                                  法　官  江奇峰
上正本證明與原本無異。
如不服本判決，應於判決送達後十日內向本院提出上訴狀，上訴
於臺灣高等法院臺中分院 (須附繕本)。
                                  書記官  陳美年
中　　華　　民　　國　　94　　年　　8 　　月　　25　　日
附錄論罪科刑實體法條文：
刑法第三百三十五條第一項：
意圖為自己或第三人不法之所有，而侵占自己持有他人之物者，
處五年以下有期徒刑、拘役或科或併科一千元以下罰金。
